【裁判字號】    90,簡上,20
【裁判日期】    900615
【裁判案由】    給付信用卡消費款
【裁判全文】
臺灣台中地方法院民事判決  九十年度簡上字第二○號
    上  訴  人  甲○○
                            送達代收人  許文獻
    法定代理人  林堉璘
    訴訟代理人  李憲文
右當事人間請求給付信用卡消費款事件，上訴人對於中華民國八十九年十一月二十八
日本院沙鹿簡易庭八十九年度沙簡字第八四三號第一審判決提起上訴，本院判決如左
：
    主  文
原判決廢棄。
被上訴人在第一審簡易之訴及假執行之聲請均駁回。
第一、二審訴訟費用由被上訴人負擔。
    事  實
甲、上訴人方面：
一、聲明：如主文所示。
二、陳述：除與原判決記載相同者，茲引用之外，補稱：
（一）上訴人在匯豐、華信及被上訴人等銀行均持有信用卡，多年來均按時繳付，未
      曾預借現金，往來信用記錄良好。本件之爭點為被上訴人銀行八十九年八月七
      日結帳單中共計之六筆，共計貳萬捌仟捌佰零肆元，其中第一筆之「同年六月
      二十七日，福元百貨超市，乙次購買開喜烏龍茶一百十箱，消費金額貳萬肆仟
      玖佰陸拾陸元」之爭議款項。此事經兩造之協議，上訴人已於同年八月二十一
      日繳款期限之前，將查證無誤之五筆消費款繳清，且上訴人先至福元調出該筆
      簽帳單併剪斷信用卡寄回，翌日上訴人接獲某陳姓承辦人電話稱「同年六月二
      十七日貳萬肆仟玖佰陸拾陸元簽帳單並非貴客戶之筆跡，該款項應列為爭議款
      ，公司會處理。」是以，在本件訴訟尚未終結前，不應計算利息及違約金，俾
      確保消費者權利。
（二）上訴人軍旅生涯二十三年餘，凡公文書簽章、開會記錄之簽名、品管簽證、帳
      務單據、憑證等，均未假手他人，由本人親自簽名，更何況係有財產價傎之信
      用卡，上訴人實未曾將信用卡讓予他人使用，然現今偽卡橫行，本件應是偽卡
      經他人盜刷，被上訴人對此均未查證，善盡客服之責，對於消費者之保障，實
      有未週。
三、證據：除援用第一審所提證據外，補提安泰商業銀行信用卡繳款通知書影本一份
    、消費簽帳單正本十二紙為證。
乙、被上訴人方面：
一、聲明：駁回上訴。
二、陳述：除與原判決記載相同者，茲引用之外，補稱：
（一）緣兩造於八十九年三月十日簽訂信用卡使用契約，約明：由被上訴人核發信用
      卡供上訴人使用，上訴人得持被上訴人所核發之信用卡向特約商店消費及預借
      現金，上訴人持卡消費或預借現金後，應於每月當期繳款截止日前繳納所消費
      款項及預借現金，逾期未繳所消費款項時，上訴人應另自當期入帳日給付被上
      訴人自逾期日起至清償日止按日息萬分之五點四計算之利息，及按日息萬分之
      零點五四計算之違約金，嗣至八十九年十月一日止，系爭信用卡經刷卡消費，
      共積欠被上訴人消費金貳萬肆仟玖佰陸拾陸元、利息壹仟貳佰玖拾肆元、違約
      金壹佰貳拾玖元，並未清償。
（二）按信用卡有簽帳消費及預借現金等功能，就簽帳消費之交易型態而言，係由信
      用卡約定使用人持發卡銀行核發載有中英文姓名欄之信用卡，至特約商店消費
      ，特約商店則使用信用卡處理中心所提供之刷卡設備，依發卡銀行傳輸至信用
      卡處理中心之資料，檢驗持卡人所持用之信用卡是否確係發卡銀行同意使用之
      信用卡，並核對持卡消費人在簽帳單之簽名及持卡人相貌，與信用卡上所登載
      之簽名筆跡及所附相片是否相符，加以比對，如屬肯定，信用卡使用人即取得
      發卡銀行所提供之信用，其對特約商店所負之消費債務，即由發卡銀行承擔，
      信用卡使用人不待發卡銀行實際付款與特約商店，即取得特約商店之消費給付
      或消費給付之承諾，信用卡使用人則按發卡銀行所實際提供之信用額度，返還
      發卡行。
（三）依上可知，信用卡契約之簽帳消費交易型態而言，信用卡約定使用人與發卡銀
      行之主給付義務，依序分別係信用卡約定使用人返還信用消費款之義務及發卡
      銀行提供信用之義務（即承擔信用卡使用人對特約商店所負之消費債務），至
      於發卡銀行經由信用卡處理中心給付金錢與特約商店，係發卡銀行履行其對信
      用卡持有人提供信用（承擔債務）之主給付義務後，依其承擔之債務內容，對
      特約商店所為之另一履行債務行為，故發卡銀行給付款項與特約商店並非為信
      用約定使用人給付，而係為發卡銀行本身履行其對特約商店所負之債務。因發
      卡銀行在履行其供給持卡人信用之給付義務時，其判斷受領用者是否為信用卡
      之約定使用人？取決於特約商店及信用卡處理中心之檢驗核對程序，而特約商
      店及信用卡中心所據以檢驗持卡人是否得簽帳消費，係依據發卡銀行傳輸至信
      用卡處理中心之資料，故在發卡銀行提供信用卡約定使用之清償過程中，特約
      商店及信用卡處理中心係受發卡銀行之指示，居於發卡銀行履行輔助人之地位
      。
（四）復按信用卡約定之性質，發卡銀行須已履行供給信用之義務，讓信用卡約定使
      用人不能主張供給信用之清償效力，無論發卡銀行是否有為該行為本身履行所
      承擔之簽帳債務，均不能請求未受有信用供給之信用卡使用人返還信用卡消費
      款。故本件被上訴人得否請求上訴人返還系爭信用卡款項，自應探究被上訴人
      發卡銀行是否已履行其對上訴人之信用供給義務而定，而非視被上訴人發卡銀
      行有無對特約商店給付金錢而定。
（五）再者，居於發卡銀行履行輔助人之特約商店在實際持信用卡消費人與名義上之
      約定使用人不同之情形下，猶為發卡銀行提供信用之給付，是否對上訴人發生
      清償之效力？按依債務本旨，向債權人或其他有受領權人為清償，經其受領者
      ，債之關係消滅；又持有債權人簽名之收據者，視為有受領權人，但債務人已
      知或因過失而不知其無權受領者，不在此限；又向第三人為清償，經其受領者
      ，如受領人係債權之準占有人者，以債務人不知其非債權人者為限，有清償之
      效力，民法第三百零九條、第三百十條第二款分別定有明文。又按債務人因過
      失不知債權之準占有人非係債權人而向債權之準占有人清償時，依民法第三百
      零九條第二項、第三百十條第二款之規定意旨互相對照，應不發生清償之效力
      ，即民法第三百十條第二款之適用應以債務人係無過失為必要，否則將形成債
      務人因過失向持有真正債權人簽名收據之債權準占有人清償，亦發生清償之效
      力，而與民法第三百零九條第二項但書規定意旨相矛盾之情形。再債務人之代
      理人或使用人，關於債之履行有故意或過失時，債務人應與自己之故意或過失
      負同一責任，民法第二百二十四條前段亦有明文。是以居於發卡銀行履行輔助
      人地位之特約商店對實際持信用卡消費者供信用，若無過失，發卡銀行即能主
      張對消費者發生清償之效力。
（六）另以持有信用之消費者是否為真正之信用卡約定使用人，除據信用卡構造形式
      之真偽加以判斷外，尚須持卡消費者之簽名及相貌是否與信用卡上簽名字跡及
      所附相片相符，以資判斷，否則信用卡僅須登載卡號即為已足，無庸增列簽名
      欄。如特約商店在能力所及之範圍內，對於肉眼可辨之簽名及相片，未按信用
      卡之簽名及相片辨識功能判斷持卡簽帳消費者是否為信用卡約定使用人，逕行
      供持卡人信用，即有過失。查持用系爭信用卡消費者在簽帳單上之上訴人姓名
      之簽名，固與上訴人在系爭信用卡背書所為之簽名字形有所區別，但信用卡之
      物品性質與簽帳單之物品性質本有不同，且同一人不同時地所為之簽名亦難求
      完全相同，故如自簽名之整體形式觀之，除非有特殊之簽名風格，能辨別系顯
      然不同之人所簽外，如就並非顯然相異之簽名，認係同主體所為，同意持卡人
      消費，尚難認係有過失，而系爭消費款之簽帳單上簽名與上訴人在系爭信用卡
      之簽名形式觀之，在斟酌信用卡與簽帳單之物品形式不同及不同地之簽名形狀
      未必完全相同之因素後，尚難認係截然不同之主體所為之簽名，故特約商店同
      意系爭信用卡持卡消費，尚無不合，發卡銀行在此種情形下所為之供給信用之
      清償行為，應無過失，其對實際持卡之準占有人清償，對於約定持卡人，應生
      清償之效力。
（七）況且，被上訴人既言其持有該信用卡片並未遺失，且平時均將信用卡置於自用
      車內（車輛停於清水宿舍），並未隨身攜帶，顯有保管未周之處，且於八十九
      年六月二十七日前晚上訴人與朋友喝醉酒，又陸續於同年七月十日、十七日、
      十九日、二十一日、二十三日持卡消費，衡諸經驗法則，實難謂非上訴人之簽
      帳消費，故系爭款項依約應由上訴人負責清償，上訴人空言指陳，實無理由。
三、證據：援用第一審所提安泰商業銀行信用卡申請書、安泰商業銀行信用卡約定條
    款、安泰商業銀行催收客戶欠繳明細清單、安泰商業銀行信用卡爭議款調單扣款
    作業單、安泰商業銀行信用卡作業系統應收帳務明細查詢單、剪斷之信用卡暨寄
    回信封、信用卡爭議交易調查記錄單（以上均為影本）各一份等證據，並補提系
    爭簽帳單正本一紙為證。
丙、本院依職權電請財團法人聯合信用卡處理中心傳真「特約商店約定書」至院。
    理  由
一、本件被上訴人起訴主張兩造於八十九年三月十日簽訂信用卡使用契約，約明：由
    被上訴人核發信用卡供上訴人使用，上訴人得持被上訴人所核發之信用卡向特約
    商店消費及預借現金，上訴人持卡消費或預借現金後，應於每月繳款載止日前繳
    納所消費款項及預借現金額，逾期未繳所消費款項時，上訴人應另自當期入帳日
    起給付被上訴人自逾期日起至清償日止，按日息萬分之五點四計算之利息，及按
    日息萬分之零點五四計算之違約金，嗣至八十九年十月一日止，系爭信用卡經刷
    卡消費，共積欠被上訴人消費本金貳萬肆仟玖佰陸拾陸元、利息壹仟貳佰玖拾肆
    元、違約金壹佰貳拾玖元，並未清償，為此本於信用卡約款之法律關係，求為判
    決如原告訴之聲明。上訴人則以系爭消費款並非上訴人前去消費所生之帳款，且
    上訴人之信用卡未遺失等語，資為抗辯。
二、經查：上訴人所持有於八十九年三月十日，向被上訴人公司申請之卡號0000
    000000000000號信用卡，曾於八十九年六月二十七日於台中縣福元
    百貨公司清水公司消費，品目為烏龍茶一百一十箱，金額為貳萬肆仟玖佰陸拾陸
    元，嗣於同年八月二十九日上訴人將前開信用卡剪斷寄回被上訴人公司之事實，
    業有安泰商業銀行信用卡申請書、安泰商業銀行信用卡約定條款、安泰商業銀行
    催收客戶欠繳明細清單、安泰商業銀行信用卡爭議款調單扣款作業單、安泰商業
    銀行信用卡作業系統應收帳務明細查詢單、簽帳單、剪斷之信用卡暨寄回信封、
    信用卡爭議交易調查記錄單各一份為證，且為兩造所不爭，堪信為真。是本件之
    爭議為：系爭前開消費是否應由上訴人負清償責任？茲述本院得心證之理由如左
    ：
三、按信用卡為「塑膠貨幣」之一種，亦可謂是一種信用憑證，其交易方式是由持卡
    人憑發卡機構之信用，向特約第三人取得金錢、物品、勞務或其他利益，並由發
    卡機構先行墊付消費帳款，再於一定期間內向持卡人要求償付，其特徵在交易時
    無須預備現金；且一般信用上之使用，尚牽涉到發卡銀行、持卡人、特約商店、
    信用卡中心等四方之關係，分述如下：
（一）持卡人與發卡銀行締結信用卡契約後，即有權利憑發卡銀行所發信用卡於張貼
      有該特種信用卡標誌之特約商店以記帳方式消費，無須於當時給付任何現金。
（二）發卡銀行收到信用卡中心彙送經持卡人簽名之消費簽帳單後，將先代持卡人墊
      款記帳，經相當時日後，再寄送帳單給持卡人，以供持卡人核對消費之金額，
      並通知持卡人繳納代繳之消費款項。是持卡人與發卡銀行間信用卡法律關係，
      依交易之實際狀況而言，實為一類似委任契約之混合契約；且依目前現況持卡
      人通常並需給付發卡銀行年費作為報酬，故關於持卡人委託發卡銀行理清償債
      務之部分，自屬有償之委任契約。依民法第五百四十四條、第五百三十五條之
      規定，發卡銀行對持卡人就履行信用卡契約時，應負善良管理人之注意義務。
（三）發卡銀行為完成其與持卡人間之信用卡契約義務，故再與聯合信用卡中心簽訂
      信用卡業務合作約定書，委由該中心代為處理特約商店遴選、簽約及持卡人消
      費帳單之彙送、審核與付款清算等事宜，二者間亦具有相互委任之關係，又聯
      合信用卡中心亦再據此遴選特約商店，並與特約商店再簽立另一契約。
（四）持卡人與特約商店間，除原有之買賣等債之關係外，尚有另一法律關係，即特
      商店對持卡人簽帳消費之提供，且價金由信用卡中心彙總、核對、計算後轉發
      卡銀行代為給付，同時係經相當期間後，經由消費者之履行輔助人即發卡銀行
      代為處理清償之事務，故持卡人與特約商店間之法律關係，為一附有由第三人
      給付價金約款之有償契約，並以經持卡人簽名之簽帳單，作為持卡人向發卡銀
      行指示對特約商店給付之憑證，持卡人仍對自己之消費行為負最終之給付對價
      責任。
四、
（一）次按債務人之代理人或使用人，關於債之履行有故意或過失時，債務人應與自
      己之故意或過失負同一責任。但當事人另有訂定者，不在此限，民法第二百二
      十四條定有明文。又所謂「履行輔助人」，係指凡事實上輔助債務人履行債務
      之人均屬之，不以負有法律上義務者為必要，是不限於僱用人與受僱人間之關
      係，亦不以在經濟上或社會上有從屬地位者為限，僅債務人於必要時及事實上
      可得對第三人行為加以指揮、監督者即足。同時履行輔助人所負義務不僅包括
      給付義務本身，亦包括準備、保護及維護責任，申言之，債務人就履行輔助人
      對債務所應有之謹慎行為，及依誠信原則所產生之保謢及不為侵害之附帶義務
      ，須負同一責任。
（二）另按發卡機構為完成其與持卡人間前開信用卡契約義務，不論是自行處理特約
      商店之遴選、簽約及上訴人消費帳單之彙送、審核與付款清算等事宜，或委由
      請款銀行或聯合信用卡中心代為處理上開事項，特約商店均為發卡銀行之履行
      輔助人，蓋在委由請款銀行或聯合信用卡中心處理之情形，請款銀行或聯合信
      用卡中心為完成前開被上訴人委託之義務及達到信用卡契約之目的，亦再據此
      遴選特約商店，並與特約商店再簽立特約商店約定書，約定特約商店須同意信
      用卡持卡人得以簽帳方式支付向特約商店購物及享受服務等之款項，而請款銀
      行或聯合信用卡中心則同意為特約商店處理因接受持卡人簽帳所發生之帳款收
      、付事宜，是發卡銀行雖僅與請款銀行或聯合信用卡中心簽約，並未直接與特
      約商店簽約，惟發卡銀行係輾轉由請款銀行或聯合信用卡中心委任特約商店履
      行其對持卡人之債務，揆諸前開說明，足認持卡人依信用卡契約至特約商店簽
      帳消費，該特約商店自仍屬被上訴人之履行輔助人。
五、再按當事人主張有利於己之事實者，就其事實有舉證責任，民事訴訟法第二百七
    十七條定有明文；又債權人就債權發生原因之事實負有舉證之責，在信用卡契約
    之情形，發卡銀行得依信用卡契約請求持卡人給付發卡銀行代持卡人墊給特約商
    店之消費款，係以持卡人有簽名於簽帳單上表示指示發卡銀行處理消費款事務為
    前提，是發卡銀行自應就此一債權發生原因事實舉證。查被上訴人於原審起訴時
    雖主張系爭消費款係上訴人所為，然上訴人否認簽帳單上簽名之真正，繼查：
（一）特約商店在接受簽帳消費時，須核對信用卡背面之簽名，若簽帳單上之簽名與
      信用卡上之簽名，以肉眼即可辨識兩者有所不同時，特約商店即應要求簽帳者
      提出身分證明或拒絕簽帳，始得謂已盡善良管理人之注意義務，非謂需簽帳單
      上之簽名與信用卡上之簽名「顯不相同」，而特約商店仍予簽帳，方認其未盡
      善良管理人之注意，蓋民法上之善良管理人注意義務乃指客觀上受有報酬故應
      負擔高標準之注意義務。
（二）
  １、又本件被上訴人固提出簽帳單影本以證明系爭消費款，然系爭簽帳單上訴人之
      中文簽名「甲○○」經與上訴人持有被上訴人銀行發行之信用卡及上訴人所提
      出之消費簽帳單正本十二紙上之簽名筆跡互相比對，有以下依肉眼得識別之不
      同處：
  (1)、「賴」字：
    左半部之「束」下半部，系爭簽帳單上並無勾勒，系爭信用卡背面及上訴人所
      提之其餘消費簽帳單十二紙之簽名則均有勾勒。
    右上半部之「刀」部，系爭簽帳單上之運筆係由左上斜至右下，系爭信用卡背
      面及上訴人所提之其餘消費簽帳單之簽名則由左下往右上。
    右下半部之「貝」部中間之二橫劃，系爭簽帳單為上橫短、下橫點之型態，系
      爭信用卡背面及上訴人所提之其餘信用卡之簽名則均為二直長橫劃。
    右下半部之「貝」字第四橫劃與左撇，系爭簽帳單上運筆相連且書寫之位置立
      於中間，系爭信用卡背面及上訴人所提之其餘消費簽帳單之簽名運筆亦為相連
      ，但位置均立於左側。
  (2)、「仲」字部分，系爭簽帳單上左側「人」字旁長於右側之「中」字，系爭信用
      卡背面及上訴人所提之其餘消費簽帳單之簽名，左側之「人」字旁則均短與右
      側之「中」字。
  (3)、「凡」字右側部分，系爭簽帳單上之運筆有角度九十度之轉折，系爭信用卡背
      面及上訴人所提之其餘消費簽帳單之簽名運筆則為弧度九十度。
  ２、從而，經本院當庭勘驗之結果，系爭簽帳單與系爭信用卡有上開寫法之不同，
      僅稍加注意即可以肉眼察覺，被上訴人亦稱：持用系爭信用卡消費者在簽帳單
      上之上訴人姓名之簽名，與上訴人在系爭信用卡背書所為之簽名字形有所區別
      （見被上訴人於九十年二月九日所提答辯狀），且兩造對本院前開勘驗之結果
      均當庭表示無爭議，足見被上訴人之履行輔助人即特約商店在接受系爭簽帳款
      消費時，並未盡其核對信用卡簽名之善良管理人之注意義務，率准不知名之第
      三人刷卡簽帳消費，顯係違反其應負之善良管理人注意義務，而有過失。依上
      開說明，被上訴人就此過失自應負同一責任。
  ３、本件被上訴人另以：依一般經驗，同一人於不同地點、時間亦會有不同之簽名
      型態，且簽名載體材質之不同，亦會產生差異之外形結構，故如自簽名之整體
      形式觀之，除非有特殊之簽名風格，能辨別系顯然不同之人所簽外，如就並非
      顯然相異之簽名，認係同主體所為，同意持卡人消費，尚難認係有過失等語置
      辨，惟查：
  (1)、被上訴人所稱同一人之簽名，會因時、地及書寫載體材質等要素而有所不同，
      確實與一般生活經驗相符，然而，特約商店係代發卡機構提供消費服務，在接
      受持卡人之信用卡消費時，依財團法人聯合信用卡處理中心特約商店約定書第
      十三條之約定，每筆消費簽帳單除有特別約定外，特約商店應交付消費簽帳單
      予持卡人，使其本人簽名於指定欄位中，並詳盡核對是否與卡片上之簽名相符
      ，若有不符情形時，特約商店應拒約該筆簽帳交易，有上開約定書附卷可稽，
      復以本件被上訴人為財團法人聯合信用卡處理中心之會員銀行，此經本院依職
      權查詢無訛，且製有電話記錄在卷可憑，是特約商店在消費者持卡消費時，自
      應負責核對持用者之身分及信用卡之真偽。又雖特約商店切實執行以上之風險
      管理措施，可能因而耽誤交易時間，增加交易成本或導致消費者之不悅，然卻
      係直接促進交易安全並降低信用卡遭冒用之危險，且有助於健全誠信之交易秩
      序，若特約商店未依善良管理人注意義務，在決定接受該筆消費使用信用卡簽
      帳之交易時，未查明消費者之簽名與信用卡上既有之簽名不符或接受非真正持
      卡人之簽名消費，自屬於特約商店與發卡銀行或聯合信用卡中心間有無違反注
      意義務之危險負擔問題，要難令持卡人負擔此一風險。
  (2)、再查，現今偽造信用卡之手法日新月異，偽造者利用移植至刷卡機上之晶片，
      趁持卡人不知情之狀況下盜錄信用卡內碼，再以空卡，製造偽卡販售，嚴重影
      響信用卡之交易秩序，是以立於「優勢之風險承擔人」地位又具專業能力之發
      卡銀行應加強信用卡之防偽功能，被上訴人陳稱簽帳單上之簽名客觀上難以辨
      識，致特約商店無從查覺，惟被上訴人就審核持用者之身分與持卡人本人是否
      相符時，除核對信用卡上之簽名外，尚可在信用卡上貼相片等顯而易見之方式
      以防阻冒用他人名義消費，或持用他人信用卡消費等與信用卡約定不符之情形
      ，在現今偽卡猖獗、冒用信用卡一再發生之情形下，應認被上訴人就處理使用
      信用卡交易款項之清償乙事有所疏失。是被上訴人主張依信用卡契約之約定，
      上訴人應負擔系爭消費款，要無足採。
六、綜上所述，被上訴人本於信用卡契約之法律關係請求上訴人給付系爭簽帳卡消費
    款貳萬肆仟玖佰陸拾陸元，為無理由，應予駁回。原審判命被上訴人給付前開消
    費款，並為假執行之宣告，尚有未洽。上訴意旨指摘原判決不當，求予廢棄改判
    ，為有理由。
七、本件事證已臻明確，兩造其餘主張陳述及所提之證據，與判決結果不生影響，不
    另論述，附此敘明。
八、據上論結，本件上訴為有理由，依民事訴訟法第四百三十六條之一第三項、第四
    百五十條、第七十八條，判決如主文。
中      華      民      國    九十      年      六      月     十五    日
                                臺灣台中地方法院民事第五庭
~B審判長法  官  張惠立
~B      法  官  王邁揚
~B      法  官  劉兆菊
右正本證明與原本無異
本判決不得上訴
中      華      民      國    九十      年      六      月     十五    日
~B法院書記官


司法院資訊處製作；財團法人民間司法改革基金會備份。
